臺灣臺南地方法院民事裁定
109年度消債更字第207號
聲  請  人
即 債務 人  李梅


代  理  人  何珩禎律師(法扶律師)
上列當事人因消費者債務清理事件聲請更生，本院裁定如下：
    主  文
聲請駁回。
聲請費用由聲請人負擔。
    理  由
一、按債務人不能清償債務或有不能清償之虞者，得依本條例所
    定更生或清算程序，清理其債務；聲請更生或清算不合程式
    或不備其他要件者，法院應以裁定駁回之，但其情形可以補
    正者，法院應定期間先命補正，消費者債務清理條例（下稱
    消債條例）第3條、第8條分別定有明文。次按消債條例之立
    法目的，在於經濟上陷於困境之消費者，若任其於惡性循環
    之債務窘境中自生自滅，其將衍生嚴重之社會問題，致難以
    維持安定之社會經濟秩序，故有予以分別情形依更生或清算
    之程序清理其債務之必要，藉以妥適調整其與相關債權人間
    之權利義務關係，以謀求消費者經濟生活之更生機會，從而
    健全社會經濟發展。惟私法上債之關係，係以當事人間之信
    賴關係為基礎，為社會經濟組織之重要支柱，故當事人於以
    法律行為追求自己之利益之際，亦應顧及對方之利益，並考
    量債權債務在社會上的作用，本於誠實及信用之原則，行使
    其債權及履行其債務，故消費者欲以消債條例調整其所負義
    務，自應本於誠信原則之本旨，僅在其不能清償債務或有不
    能清償之虞而使其陷於經濟上之困境時，始得准許之，以避
    免藉此善意之立法而惡意圖謀減免債務，致使社會陷於道德
    危險。又消債條例第3條所謂「不能清償債務或有不能清償
    之虞」者，係指債務人欠缺清償能力，對於已屆清償期，且
    已受請求債務之全部或主要部分，客觀上可預見其處於通常
    且繼續的不能清償之狀態而言，方符合消債條例為使不幸陷
    入經濟困境之人得以清理債務、重建生活，並在債務清理過
    程中能保有符合人性尊嚴之最低基本生活之目的。是債務人
    聲請更生，必以其所能運用之資產扣除生活上必要支出後，
    已經小於負債，以致不能清償，或有具體事實足認有不能清
    償之虞者，方堪許之。
二、聲請意旨略以：聲請人即債務人積欠無擔保或無優先權之債
    務總額約為953,066元，並未逾1,200萬元，其為清理債務，
    前依消債條例第151條之規定，於民國109年4月間向鈞院聲
    請與最大債權金融機構台新國際商業銀行股份有限公司（下
    稱台新銀行）進行前置調解不成立。聲請人現以打零工為生
    ，每月平均薪資約為18,000元，扣除每月必要生活費用後每
    月約能償還3,000元，惟台新銀行提出之清償方案為每月清
    償4,363元，聲請人應有不能清償債務之情，而有更生之必
    要，為此聲請更生等語。
三、經查：　　
  ㈠聲請人為一般消費者，並未從事營業，現積欠無擔保或無優
    先權之債務總額，依據各債權人於本院109年度南司消債調
    字第218號消債條例前置調解事件（下稱系爭前置調解事件
    ）陳報之債權，合計共約953,066元，尚未逾1,200萬元。而
    聲請人於109年4月向本院聲請與最大債權金融機構台新銀行
    為債務清理之調解，惟調解並未成立等情，業經本院依職權
    調閱系爭前置調解事件全卷後查證屬實。從而，聲請人主張
    其為一般消費者，無擔保或無優先權之債務總額未逾1,200
    萬元，且提起本件更生聲請前，已踐行前置調解程序而調解
    不成立之事實，應堪認定。
  ㈡聲請人稱其目前從事個人居家清潔工作，無固定雇主及工作
    地點，工作時間不定，工作來源經由朋友介紹，報酬計算方
    式為半日800元、全日1,600元，每月薪資約為18,000元等情
    ，雖未據其提出任何證據以資證明，但依據聲請人之勞工保
    險之被保險人投保資料，可知聲請人於108年12月19日退保
    後即無勞保投保資料，是其所述其現所從事上開工作因無固
    定雇主、工作地點及時間，無法提出相關薪資證明，尚非無
    據，應屬可採，而可作為其償債能力之基礎。
  ㈢按債務人為使其有經濟復甦更生之機會，自應以誠實及信用
    之原則面對自己之債務，積極勉力謀求更生償債方案，除應
    積極開源努力勤奮工作以增加收入償還債務外，尚須節流儉
    樸其生活需求而適當控制其生活費用支出，以達成勉力履行
    債務。又債務人必要生活費用，以最近1年衛生福利部或直
    轄市政府所公告當地區每人每月最低生活費1.2倍定之，消
    債條例第64條之2第1項定有明文。而參酌臺南市110年度之
    最低生活費每月13,304元之1.2倍計算即為15,965元。聲請
    人所陳其每月之必要生活費用為15,000元【計算式：房租5,
    000元+膳食費用7,000元+交通費3,000元＝15,000元】，尚低
    於最低生活費15,965元，自為可採。　
  ㈣准此，聲請人每月可處分所得18,000元，扣除其個人生活必
    要費用15,965元後，每月尚餘2,035元（計算式：18,000元－
    15,965元＝2,035元）可供清償債務。惟縱全數用以清償債務
    ，亦需償還約39年（本金及利息債務總額953,066元÷每月清
    償2,035元÷12月＝39年），雖已逾更生方案6至8年之清償期
    。然聲請人曾於108年12月20日向勞動部勞工保險局申請勞
    工保險一次請領老年給付，經該局核定老年給付1,716,615
    元，並依規定扣減其當時未償還之勞工紓困貸款本息44,946
    元，實發1,671,669元，於108年12月31日核付並匯入聲請人
    之彌陀區漁會帳戶內，有該局109年7月30日保普老字第1091
    3032560號函附卷可稽（見本院卷第42頁）。又聲請人曾於1
    09年6月間向政府申領補助款1萬元，亦有聲請人所提出上開
    漁會存摺影本在卷可參（見本院卷第35頁）。而聲請人向遠
    雄人壽保險事業股份有限公司所投保號碼0000000000號之保
    險，其於109年5月25日之解約金尚有22,278元，有卷附該公
    司109年7月8日遠壽字第1090002814號書函可按，則可知以
    聲請人所有前揭財產，顯已足以全額清償本件債權人之全部
    債務，根本無須利用每月收入扣除必要生活費用之差額分期
    償還債務之必要。聲請人雖陳稱，其於109年申領之老人給
    付，其中1,221,700元係用以清償所積欠其姐即第三人李美
    娥之債務，45萬元部分，係清償所積欠姐姐友人之債務云云
    。然聲請人於提起本件更生事件之前置調解及更生聲請時，
    均未據實於財產及收入狀況說明書中「三、聲請前兩年內收
    入」欄內載明其曾受領前揭老人給付及政府補助之事實，於
    本院調查時，又拒不提出其確曾積欠李美娥及友人債務，並
    以老人給付清償前揭債務之證明，是其所辯，實無足採。則
    本件客觀上難認聲請人有不能清償債務或不能清償之虞之情
    事。
  ㈤按消債條例之立法目的，在於使陷於經濟上困境之消費者，
    得分別情形依重建型債務清理程序（更生）或清算型債務清
    理程序（清算）清理債務，藉以妥適調整其與債權人及其他
    利害關係人之權利義務關係，保障債權人之公平受償，並謀
    求消費者經濟生活之更生機會，從而健全社會經濟發展。就
    更生程序而言，其主要功能為「債權人及債務人進行協商，
    以找出既能維持債務人基本生活，又能使債權人之債權獲得
    最大滿足之債務清償方案」。本件債務人並無不能清償債務
    或有不能清償之虞之情事，已如上述，且債務人非無清償能
    力，理當誠實面對債務，主動積極與債權人重啟協商程序，
    謀求適當可行之清償方案，若債權人願提供更優惠還款條件
    ，當可更符合消債條例兼顧保障債權人公平受償及重建復甦
    債務人經濟生活之立法目的。
四、綜上所述，依聲請人之財產及收支狀況，其所有現金及得變
    現之財產，尚足以支付債權人所提供之分期清償方案款項，
    甚至是清償全部債務，是聲請人無不能清償債務或有不能清
    償之虞之情事，其更生之聲請，與消債條例第3條所定要件
    不合，於法無據，應予駁回，爰裁定如主文。
中　　華　　民　　國　　110 　年　　2 　　月　　5 　　日
                    民事第五庭    法  官  劉秀君
以上正本係照原本作成。
如不服本裁定，應於收受裁定正本後10日內向本院提出抗告狀（
須附繕本），並繳納抗告費新臺幣1,000元。
中　　華　　民　　國　　110 　年　　2 　　月　　5 　　日
                                  書記官  王美韻